臺灣新北地方法院民事裁定　　　 110年度消債職聲免字第31號
聲　請　人　陳奕縉　

代　理　人　莊志成律師（法扶）
相　對　人　台北富邦商業銀行股份有限公司


法定代理人　程耀輝　


相　對　人　花旗（台灣）商業銀行股份有限公司


法定代理人　莫兆鴻　
代　理　人　陳正欽　


相　對　人　滙豐（台灣）商業銀行股份有限公司


法定代理人　麥康裕　


相　對　人　臺灣新光商業銀行股份有限公司




法定代理人　李增昌　
代　理　人　莊正暐　


相　對　人　聯邦商業銀行股份有限公司


法定代理人　李憲章　
相　對　人　永豐商業銀行股份有限公司

法定代理人　陳嘉賢　
代　理　人　邱志誠　
相　對　人　玉山商業銀行股份有限公司


法定代理人　黃男州　
代　理　人　朱逸君　
相　對　人　凱基商業銀行股份有限公司


法定代理人　魏寶生　




相　對　人　台新國際商業銀行股份有限公司


法定代理人　吳東亮　

相　對　人　日盛國際商業銀行股份有限公司

法定代理人　黃錦瑭　


相　對　人　安泰商業銀行股份有限公司


法定代理人　丁予康　
代　理　人　羅漢璇　
相　對　人　中國信託商業銀行股份有限公司


法定代理人　利明献　
代　理　人　蔡興諺　



相　對　人　滙誠第一資產管理股份有限公司

法定代理人　莊仲沼　


相　對　人　新加坡商艾星國際有限公司台灣分公司

法定代理人　曾慧雯　


上列當事人因消費者債務清理事件聲請免責，本院裁定如下：
    主  文
債務人陳奕縉應免責。
    理  由
一、按法院為終止或終結清算程序之裁定確定後，除別有規定外
    ，應以裁定免除債務人之債務；法院裁定開始清算程序後，
    債務人有薪資、執行業務所得或其他固定收入，扣除自己及
    依法應受其扶養者所必要生活費用之數額後仍有餘額，而普
    通債權人之分配總額低於債務人聲請清算前2 年間，可處分
    所得扣除自己及依法應受其扶養者所必要生活費用之數額者
    ，法院應為不免責之裁定。但債務人證明經普通債權人全體
    同意者，不在此限；債務人有下列各款情形之一者，法院應
    為不免責之裁定。但債務人證明經普通債權人全體同意者，
    不在此限：㈠於7 年內曾依破產法或本條例規定受免責。㈡
    故意隱匿、毀損應屬清算財團之財產，或為其他不利於債權
    人之處分，致債權人受有損害。㈢捏造債務或承認不真實之
    債務。㈣聲請清算前2 年內，因消費奢侈商品或服務、賭博
    或其他投機行為，所負債務之總額逾聲請清算時無擔保及無
    優先權債務之半數，而生開始清算之原因。㈤於清算聲請前
    1 年內，已有清算之原因，而隱瞞其事實，使他人與之為交
    易致生損害。㈥明知已有清算原因之事實，非基於本人之義
    務，而以特別利於債權人中之1 人或數人為目的，提供擔保
    或消滅債務。㈦隱匿、毀棄、偽造或變造帳簿或其他會計文
    件之全部或一部，致其財產之狀況不真確。㈧故意於財產及
    收入狀況說明書為不實之記載，或有其他故意違反本條例所
    定義務之行為，致債權人受有損害，或重大延滯程序，消費
    者債務清理條例（下稱消債條例）第132 條、第133 條、第
    134 條分別定有明文。又消債條例之立法目的，在於使陷於
    經濟上困境之消費者，得分別情形依該條例所定重建型債務
    清理程序（更生）或清算型債務清理程序（清算）清理債務
    ，藉以妥適調整其與債權人及其他利害關係人之權利義務關
    係，保障債權人之公平受償，並謀求消費者經濟生活之更生
    機會，從而健全社會經濟發展；消費者依清算程序清理債務
    ，於程序終止或終結後，為使其在經濟上得以復甦，以保障
    其生存權，除另有上述消債條例第133 條、第134 條所規定
    不予免責之情形外，就債務人未清償之債務採免責主義（消
    債條例第1 條、第132 條立法目的參照）。
二、本件聲請意旨略以：聲請人因信貸、信用卡消費而積欠債務
    。聲請人因學歷不高，無特殊謀生能力，工作收入不多，又
    需照顧扶養年老父母親及妻小，要負擔維持一家大小生活所
    需，極為困難、勉強，身邊完全無財產與剩餘款，根本無清
    償債務的能力。聲請人前於聲請清算事件前二年平均月收入
    為新臺幣（下同）30,000元，若以新北市110 年度公布最低
    收入之1,2 倍即18,720元計算聲請人及扶養年老父母親、妻
    小之扶養費後，已入不敷出，並無餘額，故聲請人並不符合
    消債條例第133 條規定之不免責事由，亦無消債條例第134
    條各款之不免責事由。為此，爰依消債條例第133 條、第13
    4 條規定聲請裁定免責等語。
三、本件聲請人即債務人陳奕縉前於民國108 年5 月2 日因積欠
    債務向本院聲請清算，經本院於以108 年度消債清字第122
    號裁定自109 年2 月12日開始清算程序，嗣經司法事務官以
    109 年度司執消債清字第22號進行清算程序，惟查，因聲請
    人名下並無財產，堪認聲請人之上開財產無法清償債務，復
    經本院函詢債權人等就終止清算一事表示意見，均無人表示
    反對，即於109 年11月26日裁定終結清算程序並確定在案等
    情，業據本院調取上開債務清理事件相關卷宗核閱屬實。依
    消債條例第132 條規定，本院今以110 年度消債職聲免字第
    31號聲請免責事件進行債務人應否免責之審理。
四、又本院為審酌債務人是否有消債條例第133條、第134條、第
    135 條之情事，即聲請人是否應准予免責，本院先於110 年
    2 月20日以新北院賢民立110 年度消債職聲免字第31號函，
    分別通知相對人即全體債權人就本院應否裁定聲請人免貴乙
    節陳述意見，復經本院通知債務人及全體債權人於110 年9
    月6 日到院陳述意見，除債權人中國信託商業銀行股份有限
    公司外無任何債權人有到庭陳述，另除債權人聯邦商業銀行
    股份有限公司外均以書狀表示不同意聲請人免責（見本院卷
    第59頁至第61頁、第79頁至第119 頁、第249 頁）。而上開
    債權人具狀表示之意見如下：
  ㈠台北富邦商業銀行股份有限公司：不同意免責，請鈞院詳審
    消債條例第133 條前段之規定，對聲請人所發生之債務裁定
    不予免責等語。
  ㈡花旗（台灣）商業銀行股份有限公司：不同意免責，請鈞院
    依法調查聲請人是否具有消債條例第133 條及第134 條各款
    不免責事由等語。
  ㈢滙豐（台灣）商業銀行股份有限公司：聲請人於聲請清算前
    2 年雖無刷卡消費行為，係因各債權銀行基於風險控管停卡
    所致，非聲請人主動停止消費行為，致債權人無法舉證其於
    清算前2 年間有奢侈、浪費之消費事實。請鈞院依法調查債
    務人是否具有消債條例第133 條及第134 條各款不免責事由
    等語。
  ㈣臺灣新光商業銀行股份有限公司：不同意免責，聲請人現年
    44歲，尚有12年之工作年限，若努力工作以清償自當可清償
    其債務。請鈞院為不免責之裁定等語。
  ㈤聯邦商業銀行股份有限公司（未具狀表示意見）。
  ㈥永豐商業銀行股份有限公司：不同意免責，聲請人現年45歲
    ，正值壯年提供工作量增加收入應非難事等語。
  ㈦玉山商業銀行股份有限公司：不同意免責，請鈞院依法調查
    聲請人是否具有消債條例第133 條及第134 條各款不免責事
    由等語。
  ㈧凱基商業銀行股份有限公司：倘現今聲請人收入扣掉支出後
    亦有餘額，請鈞院裁定債務人應為不免責等語。
  ㈨台新國際商業銀行股份有限公：不同意免責，請鈞院依法調
    查聲請人是否具有消債條例第133 條及第134 條各款不免責
    事由等語。
  ㈩日盛國際商業銀行股份有限公司：聲請人現年僅45歲，尚有
    工作能力可供還款，尚未達無清償能力之虞，請鈞院調查聲
    請人是否有將財產移轉予配偶、子女、父母等親密關係之人
    等語。
  安泰商業銀行股份有限公司：不同意免責，就聲請人除本行
    信用貸款尚未足額清償外，於其他金融同業尚有多筆信用卡
    及信用貸款之欠款，顯示聲請人未能衡量自身清償能力，又
    恣意消費，致財務缺口急速擴張，積欠龐大債務。請鈞院依
    職權裁定不免責等語。
  中國信託商業銀行股份有限公司：聲請人應仍具工作能力及
    還款能力，竭力清償債務，以防消債條例被濫用。本件聲請
    人應有消債條例第134 條第2 款及第8 款不免責事由，並請
    鈞院依法調查聲請人是否具有消債條例第133 條及第134 條
    其他各款不免責事由等語。
  滙誠第一資產管理股份有限公司：請鈞院依職權函請聲請人
    戶籍所在之政府報查聲請人於開始清算前2 年是否有申請失
    業補助、低收入戶補助或職業訓練補助等政府相關補助，俾
    利鈞院及債權人判斷是否應予不免責裁定等語。
  新加坡商艾星國際有限公司：不同意免責，請鈞院調查聲請
    人是否有申請失業補助、低收入戶補助或職業訓練補助等政
    府相關補助，俾利鈞院及債權人判斷是否應予不免責裁定等
    語。
五、經查：
  ㈠按法院裁定開始清算程序後，債務人有薪資、執行業務所得
    或其他固定收入，扣除自己及依法應受其扶養者所必要生活
    費用之數額後仍有餘額，而普通債權人之分配總額低於債務
    人聲請清算前2 年間，可處分所得扣除自己及依法應受其扶
    養者所必要生活費用之數額者，法院應為不免責之裁定，消
    債條例第133 條定有明文。從而，審認本件聲請人是否有消
    債條例第133 條所定不應予免責之事由，即應符合「於清算
    程序開始後債務人有薪資、執行業務所得或其他固定收入，
    扣除自己及依法應受其扶養者所必要生活費用之數額後仍有
    餘額」及「普通債權人之分配總額低於債務人聲請清算前2
    年間，可處分所得扣除自己及依法應受其扶養者所必要生活
    費用之數額」此兩要件。
  ㈡本件債務人無消債條例第133 條所定不予免責之情形：
  ⒈本件債務人前依消債條例規定，向本院聲請清算，經本院裁
    定自109 年2 月12日上午11時起開始清算程序，是依消債條
    例第133 條前段為不免責裁定之審查時，應以自本院裁定開
    始清算時起至裁定免責前之期間，認定聲請人有無薪資、執
    行業務所得或其他固定收入，扣除自己及依法應受其扶養者
    所必要生活費用之數額後仍有餘額，而普通債權人之分配總
    額低於債務人聲請清算前2 年間，可處分所得扣除自己及依
    法應受其扶養者所必要生活費用之數額者之情形。
  ⒉經查，聲請人於裁定清算後，工作性質為工地粗工零工，薪
    資皆為領現，無薪資條或入帳證明，每月收入約為30,000元
    ，並無太大變動，另聲請人之2 名未成年子女，每月皆有領
    取新北市政府所發給之低收入戶補助款各2,695 元，然因聲
    請人之配偶工作極為不穩定，故家中經濟重擔皆由聲請人負
    擔；而聲請人之父親每月領有老年津貼3,628 元，母親每月
    領有租屋補助4,000 元、低收補助及老人津貼7,463 元等情
    ，業經聲請人陳報在卷（見本院卷第69頁），及於本院調查
    期日之訊問筆錄在卷可考，亦與聲請人所提出107 、108 年
    度綜合所得稅各類所得資料清單相符，綜合上開情形，核與
    債務人所述情節相符，堪以認定。本院審酌聲請人與父母子
    女配偶同住之租屋處，係以聲請人母親名義締約，然實際上
    係由聲請人負擔租金，故聲請人母親所領之租屋津貼應計入
    聲請人每月固定收入。是本件應以聲請人每月收入30,000元
    、租屋津貼4,000 元，共計34,000元作為聲請人每月固定收
    入之計算基礎。本院復參酌以110 年度新北市最低生活費用
    之1.2 倍，即以18,720元作為聲請人每月必要費用計算標準
    。
  ⒊又聲請人另主張須扶養2 名未成年子女及年老父母親，其中
    未成年子女每月每人6,000 元，本院審酌債務人之子女各為
    96年、98年次，確有受扶養之必要性，爰依110 年度新北市
    每人每月最低生活費15,600元之1.2 倍作為標準，惟未成年
    子女現與債務人同住，無需另外負擔租賃房屋之費用，故再
    以6 成計算未成年子女之每月支出金額，較為適宜。並扣除
    每月領取之新北市政府所發給之低收入戶補助款各2,695 元
    ，再與配偶平均分擔未成年子女扶養費，則債務人應負擔其
    未成年子女每月扶養費共計8,537 元【計算式：（18,720元
    ×60% -2,695）÷2×2＝8,537 元】；又聲請人之父母親各
    為32年次、40年次，名下亦無財產所得資料（見本院108 年
    度消債清字第112 號卷第103 頁至第110 頁），亦有受扶養
    之必要性，又聲請人之父母親僅有聲請人一子，無其他扶養
    義務人可分擔扶養義務，則爰依110 年度新北市每人每月最
    低生活費15,600元之1.2 倍作為標準，惟聲請人父母現與債
    務人同住，無需另外負擔租賃房屋之費用，故再以6 成計算
    聲請人父母親之每月支出金額，較為適宜，並扣除每月領取
    之老人津貼3,628 元、低收補助及老人津貼7,463 元，經計
    算後，聲請人每月應負擔父母親之扶養費共計11,373元【計
    算式：（18,720元×60% -3,628元）+（18,720元×60% -7,
    463元）＝7,604+3,769=11,373 元】。是聲請人每月應負擔
    未成年子女及父母之扶養費用共計19,910元（8,537+11,373
    =19,910 ）。
  ⒋綜上，聲請人每月自己之必要生活費用為18,720元、每月扶
    養費為19,910元，共計38,630元，然債務人每月可處分所得
    僅34,000元，顯已不足支應，即聲請人於本院裁定清算後其
    收入扣除支出應已無剩餘，核與消債條例第133 條所定「於
    清算程序開始後，債務人有薪資、執行業務所得或其他固定
    收入，扣除自己及依法應受其扶養者所必要生活費用之數額
    後仍有餘額」之要件即有未合，則該條所定本件「普通債權
    人之分配總額是否低於債務人聲請清算前2 年間，可處分所
    得扣除自己及依法應受其扶養者所必要生活費用之數額」之
    要件自無庸再予審酌。從而，本件債務人無消債條例第133
    條所定不予免責之情形，應堪認定。
  ㈢債務人亦無消債條例第134 條各款所定應不予免責之事由：
    另就債權人請求本院調查債務人是否有消債條例第134 條各
    款不免責事由並主張本件不應裁定免責等語，惟消債條例關
    於清算程序係以免責主義為原則，不免責為例外，倘債權人
    主張債務人有消債條例第134 條各款所定不免責事由，自應
    由債權人就債務人有合於上開各款要件之事實，舉證以實其
    說。而本件債權人既未具體說明或提出相當事證證明，本院
    復查無債務人有何消債條例第134 條所列各款之不免責事由
    ，自難認債務人債務人有應為不免責裁定之情形。是以，債
    權人所為前開主張，亦係屬無據。
六、據上論結，本件聲請人既經法院為終結清算程序之裁定確定
    ，復無消債條例第133 條、第134 條所定之不應免責情形存
    在，依首揭說明，應以裁定免除聲請人之債務，是本件聲請
    人應予免責，爰裁定如主文。
中    華    民    國   110    年    11    月    23    日
              民事第七庭    法      官  謝宜雯
上為正本係照原本作成。
如不服本裁定，應於裁定送達後10日內，以書狀向本院提出抗告
，並繳納抗告費新臺幣1,000 元。
中    華    民    國   110    年    11    月    23    日
                            書  記  官  劉德玉